最高法院刑事判決　　　　　　　　　　　　　　　八十八年度台上字第三三○○號
　　上　訴　人　甲○○
　　選任辯護人　許文彬律師
右上訴人因違反公職人員選舉罷免法案件，不服台灣高等法院台南分院中華民國八十
七年十二月八日第二審更審判決（八十七年度重上更(三)字第二八五號，起訴案號：台
灣台南地方法院檢察署八十三年度偵字第八八五一號），提起上訴，本院判決如左：
    主  文
原判決撤銷，發回台灣高等法院台南分院。
    理  由
本件原判決認定上訴人甲○○係台南縣西港鄉第十二屆鄉長侯選人。於民國八十三年
一月十九日至同年月二十八日競選活動期間，為圖使另一侯選人曾丁財不獲當選，竟
以概括之犯意，於競選活動期間，先後多次在西港鄉選舉區內，利用不知情之成年人
周福興、周漢騰兄弟以夾報分送訂戶之方式，將登載曾丁財「歪哥」，與前任鄉長余
慶明共同炒作土地，浪費公帑，以高價購買土地作為垃圾場等不實內容之競選傳單（
詳如原判決附件一、二、三、四、五所示），傳播予西港鄉鄉民。足生損害於曾丁財
、余慶明之名譽，且不利於曾丁財競選。同年一月二十四日，上訴人在西港鄉後營村
普護宮前公辦政見會時，亦以演講方式傳播上述內容不實之事項予選民知悉。案經曾
丁財、余慶明告訴等情。因而撤銷第一審判決，改判仍論處上訴人連續意圖使侯選人
不當選，以文字及演講傳播不實之事，足以生損害於他人罪刑。固非無見。
惟查，(一)、原判決認定上訴人以散布傳單及演講之方式，意圖使曾丁財不當選等情。
但核閱原審八十七年十二月一日審判筆錄所載，該次審判期日原審並未就上訴人於八
十三年一月二十四日在公辦政見會上，以演講方式誹謗曾丁財部分之事實為審理，其
對此逕予判決，自屬於法有違。(二)、原判決認定上訴人散發不實之傳單，誹謗告訴人
曾丁財及余慶明二人，如果無誤，自係同時觸犯二誹謗罪，而有想像競合之關係。至
於誹謗曾丁財部分，原判決理由（第二段）論因法規競合之關係，應適用公職人員
選舉罷免法第九十二條之罪處斷，固屬無訛，但誹謗余慶明部分，究應如何論處，原
判決漏未說明，應屬理由不備之疏誤。(三)、原審本次判決亦採信證人周漢騰、周福興
兄弟之證言為論罪之證據，認定係上訴人授意助選員謝德懋、王宏俊接洽周氏兄弟派
送上述傳單，而由上訴人之妻李錦淑支付工資等情（見原判決理由第一段之(三)），則
謝德懋、王宏俊、李錦淑是否與上訴人共同意圖使曾丁財不當選及實施犯行，而有共
犯之關係﹖自非無疑。本院前次判決（八十七年度台上字第三三六二號）發回更審意
旨第二點即指明對此應深入研求。究竟渠三人是否明知指使周氏兄弟派發散布之傳單
內容係誹謗曾丁財、余慶明二人而有意散布於眾﹖究否與上訴人基於犯意之聯絡，共
同意圖使曾丁財不當選而分擔實施犯行﹖此與渠三人是否成立共犯罪責有關，乃原審
對此未深入調查、詳細審究，僅泛詞：「謝德懋、王宏俊、李錦淑亦非競選之當事人
，對宣傳單內容應亦不予聞問與關心，又周漢騰、周福興兄弟送報純為了賺錢，沒有
瞭解宣傳單內容亦經周漢騰證述在卷足稽，顯見謝德懋、王宏俊、李錦淑並無參與以
文字傳播不實之事，亦無證據可資證明謝德懋、王宏俊、李錦淑有與被告甲○○有共
同犯意之聯絡」（見原判決第六頁第四至第九行）云云，以為交代。所為論斷跡近推
測之詞，顯屬理由矛盾及未盡調查能事之違法。上訴人上訴意旨，指摘原判決不當，
非無理由，應認仍有撤銷原判決發回更審之原因。
據上論結，應依刑事訴訟法第三百九十七條、第四百零一條，判決如主文。
中      華      民      國    八十八    年      六      月    二十四    日
                              最高法院刑事第八庭
                                  審判長法官  吳  雄  銘
                                        法官  池  啟  明
                                        法官  石  木  欽
                                        法官  王  憲  義
                                        法官  郭  毓  洲
      右正本證明與原本無異
                                              書  記  官
中      華      民      國    八十八    年      六      月    二十八    日
